【裁判字號】    97,交聲,3426
【裁判日期】    971225
【裁判案由】    聲明異議
【裁判全文】
臺灣臺中地方法院交通事件裁定        97年度交聲字第3426號
原處分機關  交通部公路總局臺中區監理所
受處分人    甲○○
即異議人
上列受處分人因違反道路交通管理處罰條例案件，對於交通部公
路總局臺中區監理所民國97年8月27日所為之處分（中監違字第
裁60-ZIA018924號違反道路交通管理事件裁決書）聲明異議，本
院裁定如下：
    主  文
原處分撤銷。
甲○○不罰。
    理  由
一、原處分機關意旨略以：受處分人即異議人甲○○（下稱受處
    分人）所有之DM6168號自用小客車於民國（下同）95年3月
    4日13時35分許，在國道5號公路北向8公里處，因「限速70
    公里，經雷達（射）測定行速為88公里，超速18公里」之違
    規，經內政部警政署國道公路警察局第九警察隊以公警局交
    字第ZIA018924號違反道路交通管理事件通知單逕行舉發；
    其後受處分人未於期限內到案，本所遂於97年8月27日依違
    反道路交通管理處罰條例第33條第1項規定，裁處罰鍰新臺
    幣（下同）6,000元，並依同條例第63條規定記違規點數1點
    等語。
二、聲明異議意旨略以：受處分人因工作居住於宜蘭縣，附上95
    年期間居住於宜蘭縣之證明文件2張以資證明居住事實，而
    戶籍地址於95年3月份至6月份其間並無人居住，本人未收到
    任何通知書，且該車於同年3月14日過戶他人時未被告知補
    繳罰款，致使本人誤認無任何違規罰款等語，聲明異議。
三、按「汽車行駛於高速公路、快速公路或設站管制之道路，不
    遵使用限制、禁止、行車管制及管理事項之管制規則而有下
    列行為者，處汽車駕駛人新臺幣3,000元以上6,000元以下罰
    鍰：一、行車速度超過規定之最高速限或低於規定之最低速
    限。」道路交通管理處罰條例第33條第1項第1款定有明文。
    次按經以科學儀器取得證據資料證明其行為違規者，依道路
    交通管理處罰條例第7條之2規定，得採逕行舉發方式，即記
    明車輛牌照號碼、車型等可資辨明之資料，查明汽車所有人
    姓名或名稱、住址後，製單舉發處罰之。而逕行舉發之作業
    程序，應依違反道路交通管理事件統一裁罰基準及處理細則
    第11條第1項第4款之規定：「行為人有本條例之情形者，應
    填製舉發違反道路交通管理事件通知單，並於被通知人欄予
    以勾記，其通知聯依下列規定辦理：……四、逕行舉發者，
    應按已查明之資料填註車牌號碼、車輛種類、車主姓名及地
    址，並於通知單上方空白處加註逕行舉發之文字後，由舉發
    機關送達被通知人」。即明文規定對於違反道路交通管理處
    罰條例之行為，逕行舉發者，舉發機關自應將舉發通知單送
    達於受處分人。
四、另依據道路交通管理處罰條例第92條第4項規定授權訂定之
    違反道路交通管理事件統一裁罰基準及處理細則第5條明定
    ：「處理違反道路交通管理事件，有關文書送達之程序，依
    行政程序法之規定」，又公法上有特定相對人之意思表示或
    意思通知，除法律有特別規定者外，在非對話為之者，應以
    達到相對人時生效，所謂達到，乃在使相對人居於可得瞭解
    之狀態為已足，此在法理上應為當然之解釋（行政法院68年
    度判字第838號裁判意旨參照)。又88年2月3日公布、90年1
    月1日施行之行政程序法，就行政機關所為有特定相對人之
    書面行政處分或行政行為之送達，於第67條至第91條定有明
    文規定，同法第110條第1項復明定：「書面之行政處分自送
    達相對人及已知之利害關係人起；書面以外之行政處分自以
    其他適當方法通知或使其知悉時起，依送達、通知或使知悉
    之內容對其發生效力」。前揭違反道路交通管理事件統一裁
    罰基準及處理細則第5條既有如上所述之明文規定，且交通
    裁罰事件中相關行政機關所為之行政行為，並非屬行政程序
    法第3條第1項、第2項所列舉之得排除行政程序法適用之行
    政機關或行政行為，而交通違規行為之舉發在性質上復屬公
    法上有相對人之書面意思通知，故自應適用行政程序送達之
    規定，並依前開行政法院判決之見解及行政程序法第110條
    第1項之規定，以書面之舉發通知依行政程序法之規定送達
    於受通知人時，始完成舉發程序而發生效力。至於行政程序
    法第49條固規定：「基於法規之申請，以掛號郵寄方式向行
    政機關提出者，以交郵當日之郵戳為準」，惟該條文既規定
    「基於法規之申請」云云，即係指人民依法規請求行政機關
    為特定行政行為之公法上意思表示，其立法目的，係對於申
    請人是否遵守法定期間之證明，基於郵遞送信時間非申請人
    所能控制，其延誤難以歸責於申請人，為維護人民之權益，
    爰採發信主義，將郵送時間予以扣除（法務部法律字第00
    6701號函示意旨參照）。是以行政程序法第49條係針對人民
    對行政機關有所請求之情形明定採取發信主義，與同法就行
    政機關對有相對人所為之書面行政處分或其他行政行為之通
    知係採取到達主義之規定有所不同，不得混淆。
五、再按違反道路交通管理處罰條例之行為，自行為成立之日起
    ；行為有連續或繼續之狀態者，自行為終了之日起，逾3個
    月不得舉發，道路交通管理處罰條例第90條前段定有明文。
    本條立法理由係在規範警察機關或交通機關於執行交通勤務
    之公權力措施時，應遵行之舉發時效義務，主要目的係避免
    該舉發機關因其行政上之疏失或怠惰將該時效之不利益轉嫁
    於人民所設置之規定，亦即防範該舉發機關未為或延遲對交
    通違規受處分人為合法告知義務，而造成受處分人事後因日
    時久遠所產生程序上舉證困難之突襲及衍生法律秩序之不確
    定性。
六、經查，本件受處分人所有之車牌號碼DM-6168號自用小客車
    ，在上揭時、地，行經國道5號公路北向8公里處，經雷達測
    速器測定行車速度為時速88公里，超過規定之最高時速70公
    里之速限達18公里，國道公路警察局第九警察隊執勤警員因
    此依道路交通管理處罰條例第33條第1項之規定逕行舉發，
    掣發內政部國道公路警察局95年3月29日第ZIA018924號舉發
    違反道路交通管理事件通知單，並於95年4月3日交台中工業
    區郵局郵寄（掛號號碼：710411），因招領逾期，於95年4
    月26日退回，復於95年6月14日交寄（掛號號碼：920162）
    ，至95年6月16日寄存在受處分人之戶籍地即台中市○區○
    ○路200巷16號所轄之台中雙十路郵局，以為送達等事實，
    有內政部警政署國道公路警察局第九警察隊公警九交字第09
    0972971號函及送達證書1份在卷足稽。況寄存送達固然是法
    定之送達方法之一，但仍須在法定之舉發期限內為之，始能
    免除舉發逾期之違法。本件舉發機關於96年6月16日將前開
    舉發違規通知單寄存送達於台中雙十路郵局時，距離違規行
    為成立之日即95年3月4日，顯已逾3個月之舉發期限，依前
    揭說明，應不得為舉發、裁罰。是原處分機關依道路交通管
    理處罰條例第33條第1項第1款及違反道路交通管理事件統一
    裁罰基準表規定，就前揭違規超速案件，逕行裁處受處分人
    6,000元罰鍰，於法有違。本件聲明異議有理由，爰依法撤
    銷原處分，並由本院逕為不罰之諭知。
六、據上論結，應依道路交通管理處罰條例第87條第2項、道路
    交通案件處理辦法第20條前段，裁定如主文。
中    華    民    國    97    年    12    月    25    日
            臺灣臺中地方法院交通法庭
                          法  官  黃賢婷
以上正本證明與原本無異。
如不服本裁定，應於送達後5日內向本院提出抗告狀。（應附繕
本）
                          書記官  王麗雯
中    華    民    國    97    年    12    月    25    日


司法院資訊處製作；財團法人民間司法改革基金會備份。
